臺北高等行政法院判決
                                     109年度訴字第1408號
                                     110年9月9日辯論終結
原      告　聯利媒體股份有限公司
代　表　人　陳文琦(董事長)
訴訟代理人　王君倚律師
被      告　國家通訊傳播委員會
代　表　人　陳耀祥(主任委員)
訴訟代理人　周亞恬律師
            鍾安琪律師
上列當事人間衛星廣播電視法事件，原告不服被告109年10月 13
日通傳內容字第10900206460 號裁處書，提起行政訴訟，本院判
決如下：
    主  文
原處分撤銷。
訴訟費用由被告負擔。
　　事實及理由
一、事實概要：
    原告製播TVBS新聞台頻道「上午10點新聞」節目，於民國10
    9年3月15日10時53分許播出「直播主刺死無辜騎士恐逃亡遭
    法院羈押」新聞（下稱系爭新聞）。被告認系爭新聞不斷重
    複播放嫌犯持刀作勢刺向被害者畫面，且相關畫面僅局部後
    製處理，配上記者口述及文字說明，致觀眾能辨識兇嫌行兇
    過程，已逾越新聞報導畫面應符合普遍級，違反衛星廣播電
    視法（下稱衛廣法）第28條第3 項、電視節目分級處理辦法
    （下稱分級處理辦法）第3條附表2及第11條規定，依衛廣法
    第52條第1項第3款規定及「國家通訊傳播委員會裁處違反廣
    播電視法及衛星廣播電視法案件裁量基準」（下稱系爭裁量
    基準），考量原告此次違法等級為普通，且2 年內曾因相同
    違法事證遭被告裁罰1次，以109年10月13日通傳內容字第10
    900206460號裁處書處原告罰鍰20 萬元，並應立即改正，依
    衛廣法相關規定製播節目（下稱原處分）。原告不服，提起
    本件行政訴訟。
二、原告起訴主張及聲明：
  ㈠被告雖於109年5月14日召開109年第3次「廣播電視節目廣告
    諮詢會議」（下稱諮詢會議），然諮詢會議的設置依據「國
    家通訊傳播委員會廣播電視節目廣告諮詢會議設置要點」（
    下稱諮詢會議設置要點）僅為行政規則，諮詢會議的意見不
    應拘束被告及法院。109年第3次諮詢會議的委員意見既為被
    告所參酌，然被告於作成原處分前，並未給予原告參與諮詢
    會議或表達不同意見的機會，不符合正當法律程序。又 109
    年第3次諮詢會議雖有8名委員認為系爭新聞違法，然亦有 5
    位委員認為沒有違法，且8 名認為違法的委員中，認為違反
    分級規定者僅有5 位。換言之，認為未涉違法與違反分級處
    理辦法的委員各為5 位，正、反票數相當，委員意見既屬分
    歧，自不足以作為原處分的依據。被告未能提出據以裁罰原
    告的確切理由，足見有裁量怠惰的瑕疵。
  ㈡原處分非屬考試或人事評定等高度屬人性事項，也非高科技
    領域的預估。被告所為的判斷並無判斷餘地可言。言論自由
　　及新聞自由為我國憲法所保障的重要基本權利，依司法院釋
    字第689 號解釋理由書所載，犯罪或重大不當行為的揭發屬
    於大眾關切且具價值的新聞。系爭新聞為重大的社會新聞事
    件，原告已為定格、抽色及馬賽克等相當處理，畫面上無法
    看到兇嫌行兇的連續動作，且流血畫面已全部馬賽克及抽色
    處理，無法辨識現場狀況，足見系爭新聞並無呈現不妥畫面
    ，沒有違反分級處理辦法第3條第5款普遍級的定義。被告雖
　　指稱系爭新聞播出嫌犯行兇畫面共3 次等等，但實際上僅播
    出1次，且已做定格處理；第2次僅就單一畫面以字幕及畫圈
    方式解說呈現，並無連續畫面；第3 次則以長距離畫面呈現
    ，人、車都打上馬賽克，無從辨識人、物及整體過程，之後
    呈現嫌犯畫面時，也以定格處理。系爭新聞並無一再重複播
    放相同影像。系爭新聞也播出警方召開的案件說明記者會，
    新聞內容及標題詳細說明「兇嫌已羈押，已經繩之以法」等
    等，任何人觀看後，自知此犯罪行為不可效尤，當無誤導兒
    童或引發兒童模仿的可能，亦無對未滿6 歲兒童身心產生不
    良作用的言語及動作，沒有違反分級處理辦法第3條附表2的
    規定。
  ㈢聲明：原處分撤銷。
三、被告答辯及聲明：
  ㈠被告作成原處分前，曾以109年4月22日通傳內容決字第1094
    8012980 號函請原告陳述意見，原告也已提出書面意見，故
    被告確已依行政程序法第104條及行政罰法第42 條前段規定
    踐行相關程序。之後被告邀集學者、專家及社會公正人士組
    成109年第3次諮詢會議，經出席委員討論後，多數意見認為
    ：系爭新聞畫面內容處理不善，仍可清楚辨識刺殺犯行，且
    播放兇嫌殺人畫面過長，過度強調攻擊，配合記者口播稿所
    述行兇情節，易使兒少驚悚及引發模仿，又未加註警語等等
    ，認定違反衛廣法第28條規定。被告109年9月9日第926次委
    員會議決議認為系爭新聞確已違反衛廣法第28條規定，故作
    成原處分，並無違反正當法律程序。再者，109年第3次諮詢
    會議有14名諮詢委員獲遴選且同意出席與會，雖實際出席人
    數僅13人，惟仍符合諮詢會議設置要點第7點所定出席人數
    規定；且出席委員中有7名男性、6名女性，亦符合諮詢會議
    設置要點第3點所訂的性別比例要求，足證109年第3次諮詢
    會議的組成合法。
  ㈡109年第3次諮詢會議多數意見認為，系爭新聞內容過度強調
    兇手殺人細節及過程，易對兒少產生驚恐效果，確已違法，
    僅就違法態樣應評價為違反衛廣法第27條第3項第2款規定「
    妨害兒少身心健康」，或同法第28條第3 項節目分級規定，
    委員間有不同意見。該次諮詢會議出席委員13名中有3 名委
    員認定系爭新聞違反衛廣法第27條第3項第2款規定，5 名委
    員認定違反同法第28條第3項分級規定，亦即有過半數即8名
    委員認定系爭新聞違法，並無原告所稱意見分歧的情形。系
    爭新聞自主播口述時即詳述嫌犯行兇過程，之後除重覆說明
    兇嫌上開犯罪過程外，亦一再播放案發時的監視器及行車紀
    錄器所攝兇嫌持刀刺向被害騎士的畫面，更以紅框特寫方式
    強調說明，刻意強化嫌犯犯罪過程，除使閱聽大眾驚恐不安
    外，更對未滿6 歲的兒童發生不良影響，並極易引發模仿，
    系爭新聞內容已該當分級處理辦法第3條附表2普遍級例示的
    「血腥、暴力、恐怖」，違反分級處理辦法第3條及第11 條
    規定明確。
  ㈢聲明：原告之訴駁回。
四、前開事實概要欄所載事實，有被告第926 次委員會議紀錄（
    原處分卷第18-23頁）、被告109年第3 次諮詢會議會議紀錄
    、衛星電視事業裁處案件一覽表、原處分及系爭新聞勘驗筆
    錄（本院卷第27-32頁、第59-61頁、第83-85頁、第212-216
    頁）等可以證明，足認定為真實。本件爭點為：㈠被告 109
    年第3 次諮詢會議的組成是否適法？㈡如前開爭點為肯定，
    系爭新聞是否違反衛廣法第28條第3項規定？
五、本院的判斷：
  ㈠被告109年第3次諮詢會議的組成違反諮詢會議設置要點第 7
    點規定：
  ⒈憲法第11條所保障的言論自由，其內容包括通訊傳播自由，
    亦即經營或使用廣播、電視與其他通訊傳播網路等設施，以
    取得資訊及發表言論的自由。通訊傳播媒體是形成公共意見
    的媒介與平台，在自由民主憲政國家，具有監督包括總統、
    行政、立法、司法、考試與監察等所有行使公權力的國家機
    關，以及監督以贏取執政權、影響國家政策為目的之政黨的
    公共功能。鑑於媒體此項功能，憲法所保障通訊傳播自由的
    意義，即非僅止於消極防止國家公權力的侵害，尚進一步積
    極課予立法者立法義務，經由各種組織、程序與實體規範的
    設計，以防止資訊壟斷，確保社會多元意見得經由通訊傳播
    媒體的平台表達與散布，形成公共討論的自由領域（司法院
    釋字第613 號解釋理由書參照）。為確保新聞媒體能提供具
    新聞價值的多元資訊，促進資訊充分流通，滿足人民知的權
    利，形成公共意見與達成公共監督，以維持民主多元社會正
    常發展，辦理通訊傳播管理事項，並依法獨立行使職權的被
    告，自亦得斟酌言論所蘊含多元理解、隨社會變遷的特性，
    基於促進通訊傳播健全發展，維護國民權利，保障消費者利
    益，提升多元文化等目的（通訊傳播基本法第1 條規定參照
    ），在行政組織及程序上設計社會參與的機制，避免公權力
    機關片面解讀、管制言論內容，減損憲法保障言論自由的意
    義。
  ⒉基於以上說明，被告為擴大公民參與及廣納社會多元觀點，
    於96年1月26日下達訂定諮詢會議設置要點，其第2點規定：
    「諮詢會議，依廣播電視法、有線廣播電視法、衛星廣播電
    視法及本會主管之相關法令規定，就下列事項提出諮詢意見
    ：㈠無線廣播電視之節目、廣告。㈡有線廣播電視之節目、
　　廣告。㈢衛星廣播電視之節目、廣告。㈣其他依本會交付諮
　　詢事項。」第3點規定：「諮詢會議置諮詢委員39至51 人，
    諮詢委員由下列會外人員組成，其中任一性別代表不得少於
    3分之1：㈠專家學者19至23人。㈡公民團體代表15至19人。
    ㈢內容製播實務工作者5至9人。」第4點規定：「（第1項）
    諮詢委員由本會主任委員遴聘之，任期2 年，期滿得續聘之
    。（第2 項）任期內出缺時，得補行遴聘之，其任期至原任
    期屆滿之日為止。」第5點規定：「（第1項）諮詢會議召集
    人，由本會主任委員指定本會代表1人擔任，召集並主持諮
    詢委員會議，但不參與議案建議處理方式勾選及簽註意見。
   （第2 項）召集人未能出席時，由召集人指定本會代表1人代
    理之。」第7點規定：「（第1項）諮詢會議委員由本會主任
    委員視議案需要，自第3 點諮詢委員名單中遴選19人與會。
   （第2項）前項遴選之委員至少有2分之1出席，始得開會。」
    第8 點規定：「諮詢會議因討論議案之必要，得依職權通知
    案件之當事人或其他利害關係人陳述意見或提出陳述書。必
    要時，得邀請相關機關或團體代表、專家學者列席諮詢或提
    供書面意見。」第9點規定：「（第1項）出席委員應就當次
    議案提出書面審查意見，並就涉嫌違法議案，勾選下列建議
    處理方式並簽註意見：㈠應予核處，並加註違規情節輕重。
    ㈡發函改進。㈢不予處理。（第2 項）有關諮詢會議之議案
    審查、討論、諮詢意見彙整及建議方式之處理原則，另訂要
    點規定。」第10點規定：「諮詢會議之意見，得供本會委員
    會議審議之參考。」
  ⒊依上述第9點第2項規定，被告另訂有「廣播電視節目廣告諮
　　詢會議處理建議作業原則」（下稱諮詢會議作業原則），其
　　第1 點規定：「廣播電視節目廣告諮詢會議（以下簡稱諮詢
    會議）處理建議作業原則，除法令另有規定外，依本原則辦
    理。」第2 點規定：「涉有違反兒童及少年保護、公序良俗
    、內容分級或其他違法情節之節目或廣告內容處理，先提請
    諮詢會議討論並作成處理建議後，再提請本會委員會議審議
    。」第3 點規定：「諮詢會議開會前，本會幕僚單位應先就
    案件違法事實與法律構成要件之涵攝作分析整理；諮詢會議
    可參考幕僚單位之分析意見，協助審酌及確認個案事實與法
    規範構成要件是否相符及其可能造成之影響，以作成處理建
    議，其餘涉及行政裁罰之裁量等，仍由本會委員會議依職權
    為之。」第4 點規定：「本會就諮詢會議所提處理建議作業
    原則如下：㈠獲過半數出席諮詢委員共識之處理建議，依其
    建議提請本會委員會議審議。㈡未獲過半數出席諮詢委員共
    識之意見，其處理建議『予以核處』加上『發函改進』意見
    之人數，合計多於『不予處理』者，以『發函改進』處理建
    議提請本會委員會議審議。㈢出席諮詢委員提供之處理建議
    ，因票數相同致無法依前述原則作成處理建議時，會議主持
    人得對該議案重新討論。本款所稱票數相同情形指：⒈『予
    以核處』加上『發函改進』與『不予處理』處理建議票數相
    同。⒉『予以核處』之違法情節處理建議票數相同。㈣未獲
    過半數出席諮詢委員共識且無第2 款之情形，或經重新討論
    票數仍然相同時，得依會議主持人意見，擬訂處理建議提請
    本會委員會議審議。」
  ⒋依上述諮詢會議設置要點及諮詢會議作業原則規定可知，被
    告處理涉及違反兒童及少年保護、公序良俗、內容分級或其
    他違法情節的節目或廣告內容時，應先由被告主任委員自39
    至51人的諮詢委員名單中遴選19人組成諮詢會議，並指定被
    告代表1人召集並主持諮詢委員會議，經19名委員至少有2分
    之1 出席開會、參考被告幕僚單位就案件違法事實與法律構
    成要件之涵攝的分析整理及討論後，作成應予核處、發函改
    進或不予處理的處理建議，再提請被告委員會議審議。諮詢
    會議設置要點及諮詢會議作業原則屬於被告依行政程序法第
    159 條規定就機關內部組織及業務處理方式所訂頒的行政規
    則，雖然是非直接對外發生法規範效力的一般、抽象性規範
    ，然諮詢會議設置要點及諮詢會議作業原則明確規範召集諮
    詢會議的時機、組成諮詢會議的方式、召開會議的法定門檻
    、作成處理建議的審議方法及表決門檻等，經由被告長期適
    用，建立起規律的行政實務，如無合理理由，自不得對相同
    事件為不同於該行政實務的處理，從而產生行政自我拘束的
    效果。如被告就特定涉及違反兒童及少年保護、公序良俗、
    內容分級或其他違法情節的節目或廣告內容，以悖於諮詢會
    議設置要點及諮詢會議作業原則的規範內容為處置，未維持
    其長期遵循的行政實務，即屬無正當理由為差別待遇，違反
    平等原則，所為的行政行為即屬違法。
  ⒌被告自承：諮詢會議設置要點經被告95年12月14日第128 次
    委員會議決議確認後，於96年1月26 日下達並登載於政府公
    報規範至今，對於節目內容的審議都是依據該要點進行審議
    ，此為原告等電視節目供應業者所明知等等（本院卷第 170
    頁、第234 頁），基於行政自我拘束原則，被告對於新聞或
    廣告內容的審查即應遵守諮詢會議設置要點規定，無正當理
    由不得為差別待遇。被告因系爭新聞涉及違反兒童及少年保
    護、內容分級等情，於109年5月14日召開109年第3次諮詢會
    議，惟被告主任委員僅自39至51人的諮詢委員名單中遴選14
    人組成諮詢會議，並通知該14名委員出席與會；109年第3次
    諮詢會議僅有該14名委員中的13名委員出席，此有被告 109
    年5月12日通傳內容字第10948015110號開會通知單及109 年
    第3 次諮詢會議簽到表可以證明，明顯與諮詢會議設置要點
    第7點規定，應自39至51人的諮詢委員名單中遴選19 人組成
    諮詢會議，並有19名委員至少2分之1出席，始得開會的規範
    內容不符。
  ⒍被告雖主張：諮詢會議設置要點第7 點規定由被告主任委員
    視議案需要，自諮詢委員名單中至多遴選19人與會，只要有
    諮詢委員19人的2分之1，即10名諮詢委員出席即可開會，被
    告109年第3次諮詢會議實際出席委員有13人，已符合出席人
    數規定等等。然而，諮詢會議既是被告為擴大公民參與及廣
    納社會多元觀點而設立，自有涵括足夠人數、具代表性之專
    家學者、公民團體代表及內容製播實務工作者的必要，以求
    多元觀點的彙集、綜整。諮詢會議作業原則第1點及第2點既
    規定，涉及違反兒童及少年保護、內容分級的節目或廣告內
    容處理，應先提請諮詢會議討論並作成處理建議後，再提請
    被告委員會議審議，則諮詢會議的組成及召開即應符合被告
    自己訂定的諮詢會議設置要點第7 點規定。諮詢會議設置要
    點第7點規定遴選19名委員與會，且須19名委員中至少2分之
    1 出席始得開會，即是被告評估後認為符合諮詢會議設置需
    求及目的的基本人數，文義上並無授權被告主任委員得自行
    裁量決定委員人數的意思，被告即應自我拘束，遵照辦理。
    現被告僅遴選並通知14名委員出席109年第3次諮詢會議，與
    諮詢會議設置要點第7點規定的19人，相差達5人，而實際出
    席109年第3次諮詢會議的13名委員中，有5 位委員認為系爭
    新聞未涉違法，不予處理或發函改進即可；有8 位委員認為
    系爭新聞已違法（違反衛廣法第27條第3項第2款規定者有 3
    人、違反衛廣法第28條第3項規定者有5人），有109年第3次
    諮詢會議諮詢意見彙整表及諮詢意見表可以參照，諮詢會議
    委員認定系爭新聞違法及未涉違法的差距僅有3票，如被告
    確實遵照諮詢會議設置要點第7點規定遴選並通知19名委員
    出席109年第3次諮詢會議，經會議討論後，則投票結果是否
    仍維持目前予以核處的處理建議，實有疑問。換言之，漏未
    遴選並通知5名諮詢委員的瑕疵，已達足以變動該次諮詢會
    議處理建議的程度。雖然，諮詢會議設置要點第10點規定，
    諮詢會議的處理建議僅是被告審議的參考，並無絕對的拘束
    性，然諮詢會議既有彙集、綜整多元觀點的功能，則被告委
    員會議在資訊、見解尚未齊全的情況下作成原處分，自有判
    斷上的遺漏，原處分的適法性即受動搖，應由本院予以撤銷
    。被告上開主張，即不可採。
  ㈡被告109年第3次諮詢會議的組成違反諮詢會議設置要點第 7
    點規定，該次諮詢會議作成的處理建議即不具參考價值。被
    告在多元意見尚未蒐整齊備的情況下作成原處分，自有判斷
    上的遺漏。原處分應予撤銷。至於系爭新聞是否違反衛廣法
    第28條第3項規定，即無審認的必要，併予說明。
  ㈢本件判決基礎已經明確，兩造其餘攻擊防禦方法及訴訟資料
    經本院斟酌後，認與判決結果不生影響，無一一論述的必要
    ，一併說明。
六、結論：
    原處分違法，原告訴請撤銷，為有理由，應予准許。
中　　華　　民　　國　　110　 年　　9　　 月　　23　　日
　　　　　　　　    　  臺北高等行政法院第四庭
                          　　審判長法  官　高愈杰
                             　　　 法  官　李君豪
                            　 　　 法  官　楊坤樵
一、上為正本係照原本作成。
二、如不服本判決，應於送達後20日內，向本院提出上訴狀並表
    明上訴理由，如於本判決宣示後送達前提起上訴者，應於判
    決送達後20日內補提上訴理由書（須按他造人數附繕本）。
三、上訴時應委任律師為訴訟代理人，並提出委任書。（行政訴
    訟法第241條之1第1項前段）
四、但符合下列情形者，得例外不委任律師為訴訟代理人。（同
    條第1項但書、第2項）
┌─────────┬────────────────┐
│得不委任律師為訴訟│         所  需  要  件         │
│代理人之情形      │                                │
├─────────┼────────────────┤
│㈠符合右列情形之一│1.上訴人或其法定代理人具備律師資│
│  者，得不委任律師│  格或為教育部審定合格之大學或獨│
│  為訴訟代理人　  │  立學院公法學教授、副教授者。  │
│                  │2.稅務行政事件，上訴人或其法定代│
│                  │  理人具備會計師資格者。        │
│                  │3.專利行政事件，上訴人或其法定代│
│                  │  理人具備專利師資格或依法得為專│
│                  │  利代理人者。                  │
├─────────┼────────────────┤
│㈡非律師具有右列情│1.上訴人之配偶、三親等內之血親、│
│  形之一，經最高行│  二親等內之姻親具備律師資格者。│
│  政法院認為適當者│2.稅務行政事件，具備會計師資格者│
│  ，亦得為上訴審訴│  。                            │
│  訟代理人        │3.專利行政事件，具備專利師資格或│
│                  │  依法得為專利代理人者。        │
│                  │4.上訴人為公法人、中央或地方機關│
│                  │  、公法上之非法人團體時，其所屬│
│                  │  專任人員辦理法制、法務、訴願業│
│                  │  務或與訴訟事件相關業務者。    │
├─────────┴────────────────┤
│是否符合㈠、㈡之情形，而得為強制律師代理之例外，上訴│
│人應於提起上訴或委任時釋明之，並提出㈡所示關係之釋明│
│文書影本及委任書。                                  │
└──────────────────────────┘
中　　華　　民　　國　　110　 年　　9　　 月　　23　　日
                                    書記官  高郁婷